臺灣高等法院臺南分院民事判決　九十三年度保險上易字第八號　Ｊ
　　上　訴　人　中國人壽保險股份有限公司
　　法定代理人　甲　○　○
　　訴訟代理人　曾　仁　勇　律師
　　被　上訴人　丙　○　○
　　訴訟代理人　乙　○　○
右當事人間請求給付保險金事件，上訴人對於中華民國九十三年六月三十日臺灣雲林
地方法院第一審判決（九十二年度保險字第十四號），提起上訴，本院於九十三年九
月七日言詞辯論終結，判決如左：
    主      文
上訴駁回。
第二審訴訟費用由上訴人負擔。
    事      實
甲、上訴人方面：
一、聲明：求為判決：（一）原判決廢棄。（二）被上訴人在第一審之訴駁回。（三
    ）第一、二審訴訟費用由被上訴人負擔。
二、陳述：除與原判決記載事實相同者予以引用外，並補稱：
（一）按保險法第五十四條第二項規定保險契約之解釋，應探求契約當事人之真意，
      不得拘泥於所用之文字，但保險契約有疑義時，應作有利於被保險人之解釋，
      是解釋契約，固須探求當事人立約時之真意，不能拘泥於契約之文字，但契約
      文字業已表示當事人真意，無須別事探求者，即不得反捨契約文字而為曲解，
      最高法院著有十七年上字第一一一八號判例足參。本件系爭保險契約條款文字
      ，對於「全殘」條件之標準已明確規定，並無所謂契約條款文字之真意不明，
      或本身確有疑義之情事，自無保險法第五十四條第二項，及消費者保護法第十
      一條第二項規定適用之餘地。
（二）次按失能險與傷害險之本質並不相同，失能險所承保者乃被保險人投保當時之
      工作能力，而傷害險之全殘則須達到「全殘」之程度，二者本質即不相同。例
      如：某歌星投保失能險與全殘險，因車禍致其聲音沙啞，無法再唱歌，由於其
      已失去承保時之工作能力，因此屬失能險，但並未失去唱歌以外之工作能力，
      故其並非全殘。另失能險及傷害全殘險兩者在理賠金額及精算費率等亦有不同
      ：傷害險多為一年期，理賠金額係以投保金額計算（依照財政部所公佈的意外
      發生率來做計算），而失能險理賠金額係以月收入的百分之七十來計算（各公
      司均收集其他公司或者其他國家的意外發生率來計算）。例如安泰人壽保險公
      司在失能險及傷害險之費率比較：即職業類別為第一級者，投保金額每新臺幣
      （下同）一萬元須繳納一一．八元，亦即投保一００萬元時，則須年繳一一八
      ０元；而失能險在職業類別同為第一級四十五歲男性，則須年繳一０．三一二
      元，此有安泰人壽保險公司費率表可資參照。再參照南山人壽保險公司傷害保
      險附約、遠雄意外傷害失能保險附約、及安泰人壽保險公司附約，均就殘廢保
      險金、喪失工作能力保險金在附約條款中同時列舉，且分別就所謂「失能」之
      定義，於條款中闡明，並將殘廢保險金及喪失工作能力保險金的給付於契約條
      款分別臚列，即可知「意外殘廢保險」與「意外失能保險」二者本質並不相同
      。準此本件爭點在於被上訴人是否符合系爭契約所定全殘程度，究不能僅以無
      法從事其原來相同或類似之常態工作或減低其工作能力，遽謂被上訴人符合全
      殘給付之標準。
（三）經查南鑫汽車材料行以被上訴人為被保險人，於民國（下同）九十一年五月三
      日，投保上訴人之「新萬全傷害保險」所列全殘條件第一級第七項，已明定殘
      廢程度係指「中樞神經系統機能或胸、腹部臟器機能極度障害，終身不能從事
      任何工作，為維持生命必要之日常生活活動，全需他人扶助者。」另參考該項
      註四所謂「為維持日常生活必要之日常生活活動，全需他人扶助者係指食物攝
      取、大小便始末、穿脫衣服、起居、步行、入浴者，皆不能自己為之，經常需
      要他人加以扶助之狀態。」而言。上開契約條款文字並無真意不明或有任何疑
      義，且該條款亦報經主管機關財政部保險司核可通過，故本件僅係應就被上訴
      人事實上是否符合系爭保險契約條款文字所定全殘條件加以認定之問題，自無
      適用保險法第五十四條第二項，及消費者保護法第十一條第二項規定，而另作
      有利於被上訴人解釋之餘地。本件被上訴人車禍後所造成之情況，核與本件「
      新萬全傷害保險要保書」、「新萬全傷害保險保單條款」附表一「殘廢程度與
      保險金給付表」所約定第一級第七項「中樞神經系統機能或胸、腹部臟器機能
      極度障害，終身不能從事任何工作，為維持生命必要之日常生活活動，全須他
      人扶助者。」之全殘給付條件不符。惟原審逕捨兩造所定系爭保險契約條款文
      字之真意而為曲解，遽謂被上訴人所受傷害，已符合系爭保險契約約定之全殘
      給付條件，自有未合。
（四）卷附之彰化基督教醫院關於被上訴人傷後情狀之病歷資料，於「心理衡量照會
      單」上，記載：「個案的智能水準在四四─五四之間，目前功能約與中度智能
      不足者相當，其心智年齡大約在六歲一個月到八歲五個月。」云云，衡情僅達
      中度智能不足，尚非屬重度智能不足，自非屬中樞神經系統機能受有極度障害
      ，原審誤認被上訴人已達受有極度障害之程度，顯與事實不符。況依前開「心
      理衡量照會單」上所列載，被上訴人可自行拿取家人所準備之食物、大小便並
      無失禁、可自行如廁、可自己行走、可自己上床、起身坐椅等節，核與本件保
      險契約附表一第一級第七項之全殘要件，即維持生命必要之日常活動（即指食
      物攝取、大小便始末、穿脫衣服、起居、步行、入浴等皆不能自己為之），全
      須他人扶助之狀態不符。
（五）本件新萬全傷害保險契約係僅承保身故保險、重大燒燙傷保險及殘廢保險，並
      不包括「意外失能保險」在內，原審誤解本件保險契約之承保範圍。本件新萬
      全傷害保險之承保範圍，依保單條款第六條明定，以被保險人於本契約有效期
      間內，因遭受意外傷害事故，致其身體蒙受傷害而致重大燒燙傷、殘廢或死亡
      時，依照本契約約定給付「重大燒燙傷保險金」、「殘廢保險金」或「身故保
      險金」，並不包括俗稱「意外失能保險」之喪失工作能力保險在內。換言之，
      被上訴人之情狀，必須符合本契約所定「全殘」之要件，即「終身不能從事任
      何工作」之要件，上訴人始須負給付殘廢（全殘）保險金之責，而非以被上訴
      人是否能繼續從事原來相同或類似工作為判斷是否給付殘廢保險金之依據。前
      揭「心理衡量照會單」針就被上訴人之工作訓練方面，建議盡量給予重複性且
      不需技術性的工作，諸如一般的家庭代工訓練，亦即被上訴人經由訓練，仍得
      從事工作，顯與「終身不能從事任何工作」之要件不符。乃原審誤認本件保險
      契約之性質（並未包括意外失能保險在內），逕以：被上訴人於投保當時，係
      從事於壓縮機之整理工作，有本件「新萬全傷害保險要保書」上「工作性質」
      欄之記載可憑，亦即依被上訴人於投保當時所從事工作之常態言，係具有勞力
      及技術取向之工作，而其如不因本件車禍受傷，其日後本可以該等工作類型為
      其終身之工作內容。準此稽其傷害殘廢保險之目的，乃在於保障其如因傷害致
      生殘廢，而無法再從事相同或類似之常態性工作時，可獲取保險金，以減低其
      無法工作之損害，並為本件傷害殘廢保險範圍之重要構成部分。從而本件契約
      附表一殘廢程度第一級第七項所謂「終身不能從事任何工作」之合目的性解釋
      解釋，應係指被保險人即被上訴人終身無法再從事常態性之工作而言等語，自
      屬有誤。
三、證據：除引用原審之立證方法外，並補提出安泰人壽保險公司費率二張、南山人
　　壽保險公司傷害保險附約摘要一份、遠雄意外傷害失能保險附約摘要一份、安泰
　　人壽保險公司附約摘要一份為證。
乙、被上訴人方面：
一、聲明：求為判決如主文所示。
二、陳述：除與原判決記載事實相同者予以引用外，並補稱：被上訴人因車禍致身體
    殘廢，已符全殘之理賠要件，上訴人應依保險契約百分之百理賠。
三、證據：引用原審之立證方法。
    理      由
一、被上訴人起訴主張：被上訴人於九十一年間，在雲林縣斗六市○○路○段二七０
    號之南鑫汽車材料行，從事壓縮機整理工作，該材料行於九十一年五月三日，以
    被上訴人為被保險人，向上訴人投保「新萬全傷害保險」，保險金額一百萬元，
    保險期間自九十一年五月三日午夜十二時起，至九十二年五月三日午夜十二時止
    ，保單號碼為00000000000號，並約定殘廢保險金之受益人為被保險
    人，即被上訴人本人。嗣於九十一年六月二十七日下午九時四十五分許，被上訴
    人騎乘車牌ＹＫＮ─五五八號機車，行經斗六市○○路與河南街口，與訴外人彭
    勝安所駕駛車牌Ｓ二─三九四三號自小客車碰撞，致被上訴人受有腦挫傷、腦內
    出血等傷害，造成認知功能障礙，不能從事工作，記憶力與反應力均退化，日常
    生活均須他人扶助，已符本件保險契約附表一「殘廢程度與保險金給付表」所示
    第一級第七項「中樞神經系統機能或胸、腹部臟器機能極度障害，終身不能從事
    任何工作，為維持生命必要之日常生活活動，全須他人扶助者」之全殘程度，依
    約上訴人即應依百分之百之比例，給付被上訴人保險金一百萬元。詎被上訴人於
    九十一年十月九日，向上訴人請求給付前揭保險金時，上訴人竟以未符全殘程度
    為由而拒絕理賠，爰依本件保險契約第六條、第九條、及第十七條等約定，訴請
    上訴人應給付保險金一百萬元，及自九十一年十月二十五日起至清償日止，按年
    息百分之十計算之遲延利息等語。
二、上訴人則以：本件保險契約附表一所示第一級第七項之全殘，係指「中樞神經系
    統機能或胸、腹部臟器機能極度障害，終身不能從事任何工作，為維持生命必要
    之日常生活活動，全須他人扶助。」之情形，且所謂「為維持生命必要之日常生
    活活動，全須他人扶助。」一節，依本件契約附表一附註四之補充約定，係指「
    食物攝取、大小便始末、穿脫衣服、起居、步行、入浴等，皆不能自己為之，經
    常需要他人加以扶助之狀態。」而言。而被上訴人提出之彰化基督教醫院殘廢診
    斷書，雖記載「患者因頭部外傷後，認知功能有障礙，不能從事工作，記憶力與
    反應力均退化，日常生活活動須他人扶助。」等語；然依該院對被上訴人傷後情
    狀之測驗，於「心理衡鑑照會單」上之記載，則為被上訴人並無大、小便失禁，
    並可自行上床、起身坐椅，及自行行走與上下樓梯等情，且建議「‧‧‧大部分
    給予自我照料的訓練都可以很熟練，比如穿衣、如廁‧‧‧家人亦可多給予一些
    語言上的刺激及訓練，甚至給予工作訓練，但儘量是重複性且不需技術性的工作
    ，諸如一般的家庭代工訓練。」等語，亦即被上訴人因本件車禍受傷後之情狀，
    仍具有自行上床、起身、行走及上下樓梯等能力，與本件契約附表一附註四所指
    須他人扶助之情形不相符合；且被上訴人經工作訓練，亦可從事一般的家庭代工
    工作，猶如喜憨兒仍可開設麵包坊、洗車坊及從事家庭清掃等工作一般，是被上
    訴人並非「終身」不能工作，亦與本件契約約定之「終身不能從事任何工作」之
    情形有別。是被上訴人車禍後之前揭情狀，顯與本件契約約定之第一級第七項全
    殘條件不符，其請求給付百分之百保險金及遲延利息為無理由等語，資為抗辯。
三、經查被上訴人主張其係本件「新萬全傷害保險」契約之被保險人，並為殘廢保險
    給付之受益人，上訴人為保險人，投保金額為一百萬元，殘廢程度等級第一級第
    七項情形之保險金給付比例為百分之百，嗣被上訴人於本件保險契約有效期間內
    ，發生前揭車禍事故受傷，上訴人於九十一年十月九日，收受被上訴人請求給付
    本件保險金之通知，上訴人以未符全殘程度為由而拒絕理賠等情，不惟已為上訴
    人所不爭執，並有本件新萬全傷害保險要保書、新萬全傷害保險保單條款、彰化
    基督教醫院診斷書、殘廢診斷書、身心障礙手冊、團險給付明細及壽險理賠給付
    通知書、及上訴人函各影本等件，附於原審卷足稽，自堪信實。惟被上訴人主張
    其因本件車禍受傷已達全殘之程度，上訴人依約應給付百分之百保險金乙情，既
    為上訴人所否認，並以前揭情詞置辯，致兩造互有爭議。是本件所應審究者，厥
    為被上訴人因前揭車禍所造成之傷情，是否符合本件契約附表一「殘廢程度與保
    險金給付表」所約定第一級第七項「中樞神經系統機能或胸、腹部臟器機能極度
    障害，終身不能從事任何工作，為維持生命必要之日常生活活動，全須他人扶助
    者」之全殘給付條件乙情而已。茲更詳細說明如下：
（一）按保險契約之解釋，應探求契約當事人之真意，不得拘泥於所用之文字；如有
      疑義時，以作有利於被保險人之解釋為原則，保險法第五十四條第二項定有明
      文。而定型化契約如有疑義，應為有利於消費者之解釋，消費者保護法第十一
      條第二項亦規定甚明。又保險契約為最大善意之契約，於解釋時，自須注重被
      保險人投保之目的及其利益，始符合保險契約之締約精神。且傷害保險人之責
      任，乃於被保險人遭受意外傷害及其所致殘廢或死亡時，負給付保險金額之責
      ，亦為保險法第一百三十一條所明定。因此保險人之保險範圍，乃為傷害保險
      契約中保險人所負責任之最重要構成部分，而保險範圍之界定，當以保險契約
      之約定為主要依據，如有疑義時，依前揭規定，自應作有利於被保險人之解釋
      。尤其因保險契約率皆為定型化契約，被保險人鮮少有依其要求變更契約約定
      之餘地，因此在解釋保險契約時，誠信原則之適用，亦應加以斟酌，以免保險
      人拘泥契約文字，逃避其所應負之契約責任，致失保險行為之本旨，更屬法院
      責無旁貸之事。
（二）被上訴人因前揭車禍，受有腦挫傷及腦內出血等傷害，並造成認知功能障礙，
      及記憶力與反應力均退化等情，既有被上訴人所提出之前揭殘廢診斷書，及原
      審向彰化基督教醫院函調之病歷資料，於「心理衡鑑照會單」上記載「個案的
      智能水準在四四─五四之間，目前功能約與中度智能不足者相當，其心智年齡
      大約在六歲一個月到八歲五個月。」等語可證。則原本智能正常之被上訴人，
　　　因該車禍腦傷致變成中度智能不足，自屬中樞神經系統機能受有極度障礙，且
　　　其心智年齡程度，既僅與六歲一個月到八歲五個月間之兒童相當，益顯其難自
　　　行處理事務至明。雖該照會單於建議欄另記載「家人亦可多給予一些語言上的
　　　刺激及訓練甚至給予工作訓練，但儘量是重複性且不需技術性的工作，諸如一
　　　般的家庭代工訓練。」等語；惟被上訴人於投保當時，係從事於壓縮機之整理
　　　工作，有本件「新萬全傷害保險要保書」上「工作性質」欄之記載為憑，亦即
　　　依被上訴人於投保當時所從事工作之常態而言，係具有勞力及技術取向之工作
　　　，其若未因本件車禍受傷，日後本可以該等工作類型為其終身之工作內容，是
　　　其為本件傷害殘廢保險之目的，乃在於保障其如因傷害致生殘廢，而無法再從
　　　事相同或類似之常態性工作時，可獲取保險金，以減低其無法工作之損害，並
　　　為本件傷害殘廢保險範圍之重要構成部分。從而本件契約附表一殘廢程度第一
　　　級第七項所謂「終身不能從事任何工作」之合目的性解釋，應係指被保險人即
　　　被上訴人終身無法再從事常態性之工作而言。該照會單建議可對被上訴人施以
　　　重複性且不需技術性，諸如家庭代工等之工作訓練一節，應僅屬醫療復健上之
　　　建議，非謂被上訴人已能從事工作，況被上訴人縱可因施以訓練而從事家庭代
　　　工等工作，甚至如上訴人所辯被上訴人可類如喜憨兒開設麵包坊、洗車坊或從
　　　事家庭清掃等工作，然此終非被上訴人本有之工作常態，亦有悖於本件保險契
　　　約之締約目的；尤以被上訴人之心智年齡程度，僅與六歲一個月到八歲五個月
　　　間之兒童相當，且記憶力與反應力均退化，未如同齡正常兒童之心智程度能與
　　　日俱增之具有發展性，更難期待被上訴人能恢復常態性之工作。據此足認被上
　　　訴人車禍受傷後之狀態，應已符合本件契約所約定之終身不能從事任何工作之
　　　殘廢程度。至上訴人所謂之意外失能保險與意外殘廢保險本質不同，雖據提出
　　　安泰人壽保險公司附約、南山人壽保險公司傷害保險附約、遠雄意外傷害失能
　　　保險附約等件為證；惟按意外失能之結果，非必不等同於意外殘廢之結果，兩
　　　者本同屬傷害保險之範疇，祗因契約內容文字之約定而異其歸屬而已，本件兩
　　　造所簽訂者既係「新萬全傷害保險」，而無如前揭其他保險公司所定之意外失
　　　能保險附約，就所謂「失能」之定義於條款中闡明，並將殘廢保險金及喪失工
　　　作能力保險金之給付分別臚列，即難援引其他保險公司之保險條款，逕認本件
　　　被上訴人所受之傷害程度，尚未達傷害全殘給付之標準。
（三）上訴人雖另以被上訴人並無大、小便失禁，且可自行上床、起身坐椅、自行行
      走與上下樓梯等情，認不符殘廢程度第一級第七項所約定「為維持生命必要之
      日常生活活動，全須他人扶助。」及附註四補充約定之「食物攝取、大小便始
      末、穿脫衣服、起居、步行、入浴等，皆不能自己為之，經常需要他人加以扶
      助之狀態。」之全殘要件。惟按前揭附註四既將殘廢程度第一級第七項所約定
      之「為維持生命必要之日常生活活動，全須他人扶助。」乙情，補充約定為指
      就「食物攝取、大小便始末、穿脫衣服、起居、步行、入浴等，皆不能自己為
      之，『經常』需要他人加以扶助之狀態。」則就該補充約定之文義解釋，該「
      經常」之涵義，自非指「每時、每刻」及「每項日常生活活動」均需他人加以
      扶助之狀態，若非如此解釋，則該補充約定理應將「經常」約定成「完全」，
      並應將該等情狀約定為成「植物人」之狀態。且前揭「經常」扶助應至何種程
      度及範圍？依其字義，尚非了然而無疑義，則揆諸首揭規定及說明，自應以有
      利於被保險人之解釋及合於誠信為原則。據此衡諸本項約定之本旨，應係著重
      在被保險人「為維持生命必要之活動」，是否需他人加以扶助，倘需他人扶助
      ，即應屬本件保險契約所約定之承保範圍，並該當於契約所約定之全殘程度，
      始合保險契約之解釋原則，而無悖於締結保險契約之精神。從而前揭「心理衡
      鑑照會單」雖記載被上訴人可自行上床、起身坐椅、自行行走與上下樓梯等情
      ，惟稽諸該照會單，既亦同時記載：被上訴人在準備食物方面，須由他人提供
      ；在進食方面，須家人將食物準備好；在穿脫衣服及洗澡等方面，亦須在家人
      督導及扶助之下，始能完成等情。再加諸被上訴人目前之心智年齡程度，僅與
      六歲一個月到八歲五個月間之兒童相當，且其記憶力與反應力復均退化，顯見
      被上訴人實無能力自行準備食物及正常穿脫衣服，以避暑禦寒而維持其生命，
      故應認被上訴人受傷之情狀，已達本件保險所約定之全殘程度，上訴人認被上
      訴人所受傷害情狀不符全殘之給付條件，洵無足採。
四、按本件保險契約第六條約定「被保險人於本契約有效期間內，因遭受意外傷害事
    故，致其身體殘廢時，依照本契約約定，給付殘廢保險金。」第九條第一項約定
    「被保險人於本契約有效期間內，遭受意外傷害事故，自事故發生之日起一百八
    十日以內致成附表一『殘廢程度與保險金給付表』中所列二十八項殘廢程度之一
    者，本公司給付『殘廢保險金』，其金額按該表所列之給付比例乘以該被保險人
    保險金額計算。」並於第十七條第二項約定「本公司應於收齊前項文件後十五日
    內給付之。逾期本公司應按年利一分加計利息給付。」則綜合上述，被上訴人既
    因前揭車禍事故致生之身體殘廢情狀，已符合「殘廢程度與保險金給付表」所列
    第一級第七項之殘廢情形，依約上訴人於九十一年十月九日，收受被上訴人請求
    給付保險金之通知後，至遲即應於九十一年十月二十四日之前，給付被上訴人百
    分之百比例之保險金一百萬元，乃上訴人竟怠未給付。從而被上訴人依保險契約
    之法律關係，請求上訴人給付保險金一百萬元，及自九十一年十月二十五日起至
    清償日止，按年息百分之十計算之遲延利息，洵屬有據，應予准許。原審為被上
    訴人勝訴之判決，經核認事用法並無不合。上訴人猶執前詞指摘原判決不當，求
    予廢棄改判，為無理由，應予駁回。
五、又本件事證已臻明確，兩造其餘主張陳述及攻擊防禦方法，核均與判決之結果不
    生影響，爰不逐一贅述，附此敘明。
六、據上論結，本件上訴為無理由，應依民事訴訟法第四百四十九條第一項、第七十
    八條，判決如主文。
中　　　華　　　民　　　國　　九十三　　年　　　九　　　月　　二十一　　日
　　　　　　　　　　　　　　　　　　臺灣高等法院臺南分院民事第五庭
~B1審判長法官　林　　永　　茂
~B2　　　法官　黃　　三　　哲
~B3　　　法官　王　　明　　宏
右為正本係照原本作成。
不得上訴。
中　　　華　　　民　　　國　　九十三　　年　　　九　　　月　　二十一　　日
~B法院書記官　謝　　素　　嬿
